臺灣彰化地方法院民事裁定　 100年度事聲字第91號
異　議　人　劉進步
上列異議人因債權人馬來西亞商富析資產管理股份有限公司台灣
分公司與債務人劉進益間拍賣抵押物強制執行事件，對於民國10
0年10月5日本院司法事務官所為98年度司執字第34042號民事裁
定聲明異議，本院裁定如下：
    主    文
異議駁回。
    理    由
一、按司法事務官處理事件所為之處分，與法院所為者有同一之
    效力。當事人對於司法事務官處理事件所為之終局處分，得
    於處分送達後10日之不變0期間內，以書狀向司法事務官提
    出異議。司法事務官認前項異議有理由時，應另為適當之處
    分；認異議為無理由者，應送請法院裁定之。法院認第1項
    之異議為有理由時，應為適當之裁定；認異議為無理由者，
    應以裁定駁回之，民事訴訟法第240之3條及第240之4條第1
    項、第2項、第3項分別定有明文。
二、異議意旨略以：
（一）鈞院民事執行處司法事務官就98年度司執字第34042號拍
      賣抵押物強制執行事件（下稱系爭執行事件）於100年10
      月5日所為民事裁定雖謂「本件拍賣公告前固載前次租期
      關係雖成立於查封後，依法不得對抗債權人等文，然此僅
      在說明原租賃期間屆滿後所成立之另一租賃關係因違反查
      封而對債權人不生效力」等語，惟既然不得對抗債權人，
      不是已將新的租賃除去，怎會仍有新租賃繼續存在而不得
      點交；又如認新租賃繼續存在，何以不先通知新承租人優
      先購買，而直接通知異議人優先購買，此不是已不承認新
      租賃存在。
（二）如鈞院民事執行處仍認為新租賃存在，為何不在拍賣公告
      說明「仍對債務人有效」，異議人為務農平民，何以知道
      查封後成立的新租賃效力對債權人不生效，卻對債務人仍
      有效，如果載明清楚，異議人豈敢聲明優先購買，是否有
      所疏失，造成異議人莫大之損失，當依法聲請國賠以保權
      益。
（三）鈞院民事執行處以拍賣應有部分，債務人未現實占有，不
      予點交，但如果認定已將新租賃除去，則已是債務人現實
      占有，自得點交；如為債務人現實占有，其耕作占有使用
      之範圍，可依地政機關測量得知，自應依法點交。
（四）新租賃何以繼續存在，對債務人何以繼續存在，何以未於
      拍賣公告中記明，鈞院民事執行處仍未說明云云。
三、查債務人劉進益所有坐落彰化縣溪洲鄉○○段第302地號土
    地之應有部分6000分之3793（下稱系爭土地），於87年間經
    其債權人聲請假扣押執行查封，嗣債權人馬來西亞商富析資
    產管理股份有限公司台灣分公司（下稱富析公司）以本院87
    年度拍字第830號拍賣抵押物裁定聲請系爭執行事件，執行
    拍賣系爭土地，執行程序進行中，經債權人富析公司於98年
    12月24日具狀陳報系爭土地之使用現況為承租人葉鉛滄，前
    次租期為79年3月1日至98年2月28日止，現仍承租中，債權
    人對執行標的並無分管契約書等情，本院據而於拍賣公告載
    明：「點交否：不點交。據債權人代理人稱土地由第三人葉
    鉛滄承租使用，前次租期自民國79年3月1日起至98年2月28
    日止，現仍承租中，現行之租賃關係雖成立於查封後，依法
    不得對抗債權人，惟土地係拍賣應有部分，共有人之占有使
    用關係不明，拍定後不點交。」等語，嗣於拍定後，由共有
    人即異議人於99年8月11日具狀聲明優先承買等事實，業經
    調閱89年度執全字第1513號及系爭執行事件卷屬實。
四、按債務人應交出之不動產，現為債務人占有或於查封後為第
    三人占有者，執行法院應解除其占有，點交於買受人或承受
    人；如有拒絕交出或其他情事時，得請警察協助。第三人對
    其在查封前無權占有不爭執或其占有為前條第2項但書之情
    形者，前項規定亦適用之。強制執行法第99條第1、2項分別
    定有明文。本件異議人得否聲請點交，自應以強制執行法第
    99條第1、2項規定論斷之。而所謂應有部分，係指分別共有
    人得行使權利之比例，乃抽象存在，非指共有物之特定部分
    ，而辦理強制執行事件應行注意事項第43項第5款規定：「
    拍賣債務人之不動產應有部分時，應於拍賣公告載明其現在
    占有狀況及拍定後依債務人現實占有部分為點交。如依法不
    能點交時，亦應詳記其原因事由，……」，第57項第5款規
    定：「拍賣債務人之不動產應有部分者，應將該債務人現實
    占有部分，點交於買受人或承受人」。故拍賣不動產應有部
    分而債務人無現實占有部分者，自毋庸予以點交。亦有最高
    法院95年度台抗字第508號裁判要旨可資參照。
五、經查系爭執行事件就系爭土地之拍賣公告已載明不點交，及
    土地係拍賣應有部分，共有人之占有使用關係不明，拍定後
    不點交。又實施查封後債務人就查封物所為移轉，設定負擔
    或其他有礙執行效果之行為，對於債權人不生效力，強制執
    行法第51條第2項定有明文，所謂「其他有礙執行效果之行
    為」，係指處分行為以外，其他足以影響查封效力之行為，
    例如將查封物出租、出借等是，所謂債權人，應兼指聲請執
    行之債權人及拍定人而言，有最高法院71年度台上字第3636
    號判決意旨可參，系爭執行事件拍賣公告所載，現行之租賃
    關係雖成立於查封後，依法不得對抗債權人等語，對異議人
    而言，固不生效力，惟債務人劉進益於異議人聲明優先承買
    後，於99年9月14日提出民事聲明異議狀已表示，對於葉鉛
    滄之租賃權存在予以承認，系爭土地上所種樹木等為葉鉛滄
    所有亦不否認等語；第三人葉鉛滄於99年9月17日具狀聲明
    異議復陳稱略以，債務人劉進益於79年3月1日將系爭土地出
    租與異議人，雖租約期限於99（應為98）年2月28日屆滿，
    惟與債務人約定如租期到期，地上物尚未處理完畢，承租人
    得優先與出租人辦理續租，直到承租人地上物處理完畢，土
    地如有買賣行為，承租人有絕對優先承購權，而其所種樹木
    迄今尚有油杉300株等，足認異議人所種地上物尚未處理完
    畢，其迄今占有使用系爭土地並非無權占有等情，均核與債
    權人富析公司陳報系爭土地之使用現況，尚無不合，並有系
    爭土地租賃契約書影本在卷為證，按占有之移轉，因占有物
    之交付而生效力。民法第946條定有明文，其立法理由為謹
    按占有之事實，須依管領目的物之交付而成，目的物不交付
    ，自無從辨認其占有事實之果否存在，故本條規定移轉占有
    ，必同時交付其目的物方生效力。揆之上開說明，系爭執行
    事件拍賣公告所載「據債權人代理人稱土地由第三人葉鉛滄
    承租使用，前次租期自民國79年3月1日起至98年2月28日止
    ，現仍承租中，現行之租賃關係雖成立於查封後，依法不得
    對抗債權人」，其中現行之租賃關係對異議人固亦不生效力
    ，惟系爭土地仍由葉鉛滄現實占有中，並未移轉與債務人，
    應堪認定。異議人認本院民事執行處拍賣公告以拍賣應有部
    分，債務人未現實占有，不予點交，但如果認定已將新租賃
    除去，則已是債務人現實占有，自得點交云云，尚屬無據。
    又葉鉛滄於系爭土地執行查封前，已承租占有使用系爭土地
    ，並主張有權占有，亦與強制執行法第99條第2項規定第三
    人對其在查封前無權占有不爭執情形不該當，按第三人對其
    在查封前無權占有既有爭執，因執行法院並無實體審認之權
    限，自應另案起訴以資解決。
六、綜上所述，異議人聲請點交系爭土地因與強制執行法第99條
    第1、2項規定均有不合，原裁定予以駁回，依法自無違誤，
    異議意旨指摘原裁定不當，求予廢棄，為無理由，應予駁回
    。異議人所為其餘主張，經審酌結果均與裁定結果無關，爰
    不予一一論究，併此明。
七、依民事訴訟法第240條之4第3項後段裁定如主文。
中    華    民    國    100    年    11   月    16    日
                      民事第三庭法  官  羅培昌
以上正本係照原本作成。
如對本裁定抗告須於裁定送達後10日內向本院提出抗告狀，並應
繳納抗告費新台幣1000元。
中    華    民    國    100    年    11   月    16    日
                                書記官  范鳳月